臺灣臺北地方法院民事裁定
111年度消債清字第62號
聲  請  人  
即債務人    汪麗雲  
代  理  人  謝幸伶律師（法扶律師）
相  對  人  
即債權人    台北富邦商業銀行股份有限公司

法定代理人  程耀輝  


相  對  人
即債權人    花旗（臺灣）商業銀行股份有限公司


法定代理人  莫兆鴻  


代  理  人  陳正欽  
即債權人    永豐商業銀行股份有限公司

法定代理人  陳嘉賢  
代  理  人  呂亮毅  
相  對  人  
即債權人    玉山商業銀行股份有限公司


法定代理人  黃男州  
代  理  人  朱逸君  
            喬湘秦  
相  對  人  
即債權人    中國信託商業銀行股份有限公司


法定代理人  利明献  


相  對  人  
即債權人    勞動部勞工保險局

法定代理人  陳琄  
相  對  人  
即債權人    國泰人壽保險股份有限公司

法定代理人  劉上旗  
上列當事人因消費者債務清理事件聲請清算，本院裁定如下：
    主  文
清算之聲請駁回。
聲請程序費用由聲請人負擔。
    理  由
一、按債務人不能清償債務或有不能清償之虞者，得依本條例所
    定更生或清算程序，清理其債務；又聲請更生或清算不合程
    式或不備其他要件者，法院應以裁定駁回之，但其情形可以
    補正者，法院應定期間先命補正；債務人對於金融機構負債
    務者，在聲請更生或清算前，應向最大債權金融機構請求協
    商債務清償方案，或向其住、居所地之法院或鄉、鎮、市、
    區調解委員會聲請債務清理之調解；協商或調解成立者，債
    務人不得聲請更生或清算，但因不可歸責於己之事由，致履
    行有困難者，不在此限，消費者債務清理條例（下稱消債條
    例）第3條、第8條、第151條第1項及第7項分別定有明文。
    消債條例第151條第7項但書規定「因不可歸責於己之事由，
    致履行有困難者」，所謂「履行有困難」即係以債務人之收
    入，扣除自己及依法應受其扶養者所必要生活費用之數額，
    仍不足以清償協商條件所定之數額；又此但書規定並未附加
    「不可預見」之要件，亦即該事由並不以債務人「不可預見
    」為必要。該項但書規定情形，僅須於法院就更生或清算之
    聲請為裁判時存在即可，不以協商成立後始發生者為限，並
    與債務人於協商時能否預見無關。債務人於協商時縱未詳加
    思考、正確判斷，或可預見將來履行可能有重大困難而仍冒
    然簽約成立協商，亦不能據此即認其履行顯有重大困難係可
    歸責於債務人。依消債條例第151條第8項準用第7項但書規
    定之結果，亦無不同（司法院民事廳消債條例法律問題研審
    小組民國98年第1期民事業務研究會第22、24、26號意見可
    供參考）。又債務人如已與金融機構成立協商，即須依約清
    償債務，不得依消債條例聲請清算，蓋該債務清償方案係經
    債務人行使程序選擇權而與債權人締結之債務清理契約，其
    即應受該契約之拘束，且消債條例清算之規範目的，係在維
    持債務人基本生活之情況下，於債務人之能力範圍內盡力清
    償債務，非謂債務人得任意利用債務清理程序減輕債務，因
    此，為避免債務人針對已成立之協商方案任意毀諾，濫用更
    生或清算之債務清理程序，須債務人於協商成立後因不可歸
    責於己之事由，致其無法履行原定清償方案，始例外得依消
    債條例聲請更生或清算。而消債條例第3條所謂「不能清償
    債務或有不能清償之虞」者，係指債務人欠缺清償能力，對
    於已屆清償期，且已受請求債務之全部或主要部分，客觀上
    可預見其處於通常且繼續的不能清償之狀態而言，方符合消
    債條例為使不幸陷入經濟困境之人得以清理債務、重建生活
    ，並在債務清理過程中能保有符合人性尊嚴之最低基本生活
    之目的。又債務人聲請清算，必以其所能運用之資產扣除生
    活上必要支出後，已經小於負債，以致不能清償，或有具體
    事實足認有不能清償之虞者，方堪許之。債務人之清償能力
    ，包括財產、信用及勞力（技術），並不以財產為限，必須
    三者總合加以判斷仍不足以清償債務，始謂欠缺清償能力而
    成為不能清償；倘債務人之資產經評估雖已不足以清償債務
    ，惟依債務人之年齡及工作能力，在相當期限內如能清償債
    務，仍應認其尚未達不能清償債務或有不能清償之虞。
二、本件聲請意旨略以：聲請人因積欠無擔保債務新臺幣（下同
    ）50萬1,523元，前曾申請銀行公會債務協商達成分期還款
    協議，惟因聲請人收入不穩定，工作斷斷續續，致難以繳納
    原協商分期清償之款項而毀諾。是聲請人有不可歸責於己之
    事由致無法履行更生方案。為此，爰向本院聲請清算等語。
三、經查：
（一）聲請人於111年1月11日提出本件清算聲請前，曾依消債條
      例第151條之規定，向當時最大債權銀行花旗（台灣）商
      業銀行股份有限公司（下稱花旗銀行）申請債務前置協商
      達成分期還款協議，約定自99年4月10日起，分180期、週
      年利率8.88%、按月還款8,850元之方式償債，嗣聲請人於
      101年9月10日向花旗銀行聲請變更還款方案為：分180期
      、週年利率0%、按月還款4,445元之方式償債，惟聲請人
      繳納100期後於110年5月21日毀諾等情，經花旗銀行具狀
      陳報屬實（見消債補卷第359頁），並有前置協商機制協
      議書、前置協商無擔保債務還款分配表暨表決結果、債務
      協商/前置協商機制變更還款條件方案增補約據、前置協
      商機制變更還款條件方案無擔保債務還款分配表、聲請人
      還款明細、財團法人金融聯合徵信中心當事人綜合信用報
      告─債務清理條例前置協商專用債權人清冊在卷可稽（見
      消債補卷第35至41、77至81頁）。聲請人既曾與各債權金
      融機構達成前開協商，現稱因無法負擔協商還款金額致毀
      諾，而向本院聲請清算程序，揆諸上開說明，本院即應審
      酌上開還款協議之條件，目前是否已無法兼顧聲請人個人
      生活之基本需求，而有「不可歸責於己之事由致履行有困
      難」之情事，資為本件是否准予清算聲請之判斷準據。
（二）聲請人名下有現住地之房屋一間、郵局存款305元、國泰
      世華銀行存款19元、台北富邦銀行存款0元，另有南山人
      壽保險保單1張，若終止該保單可領回之金額為4,750元，
      以及國泰人壽保單1張，若終止該保單可領回之金額為4萬
      7,020元等情，有全國財產稅總歸戶財產查詢清單、臺北
      市稅捐處核定契價證明書、交通部臺灣鐵路管理局經管國
      有基地租賃契約、國泰人壽保單價值一覽表、法務部高額
      壽險資訊連結作業、臺銀人壽保險股份有限公司111年1月
      26日函、新光人壽保險股份有限公司111年1月26日函、宏
      泰人壽保險股份有限公司111年1月27日函、遠雄人壽保險
      事業股份有限公司111年1月27日書函、中國人壽保險股份
      有限公司111年1月27日函、台新人壽保險股份有限公司11
      1年1月27日函、英屬百慕達商友邦人壽保險股份有限公司
      台灣分公司111年1月27日函、英屬百慕達商安達人壽保險
      股份有限公司台灣分公司111年1月26日函、第一金人壽保
      險股份有限公司111年1月28日函、三商美邦人壽保險股份
      有限公司111年1月25日函、臺灣期貨交易所股份有限公司
      111年1月27日函、臺灣集中保管結算所股份有限公司111
      年1月28日函、法商法國巴黎人壽保險股份有限公司台灣
      分公司111年1月24日函、全球人壽保險股份有限公司111
      年2月7日函、元大人壽保險股份有限公司111年1月26日函
      、合作金庫人壽保險股份有限公司111年1月26日書函、中
      華郵政股份有限公司111年1月26日函、保誠人壽保險股份
      有限公司111年1月28日函、南山人壽保險股份有限公司11
      1年2月10日函、國際康健人壽保險股份有限公司111年2月
      7日函、國泰人壽保險股份有限公司111年2月22日函、郵
      政存簿儲金簿封面及內頁影本、台灣人壽保險股份有限公
      司111年2月25日函、富邦人壽保險股份有限公司111年3月
      18日陳報狀、國際康健人壽保險股份有限公司111年4月8
      日函、安聯人壽保險股份有限公司111年4月13日函在卷可
      稽（見消債補卷第47至75、113至116、343至357、377至3
      79、399至417、423至433、475、483至485、489、511至5
      15、533至537、609至615頁、消債清卷第41至43頁）。聲
      請人陳稱其原於恭隆美護股份有限公司（下稱恭隆美護公
      司）擔任清潔外派清潔員，每月實領薪資約2萬4,247元，
      嗣於111年4月25日起轉職至財團法人第一社會福利基金會
      擔任外派清潔工，每月薪資約2萬6,500元等情，有歷次勞
      保投保資料、恭隆美護公司111年01月26日函及所提薪資
      單、聲請人所提薪資單、供薪資匯入之郵政存簿儲金簿封
      面及內頁影本為憑（見消債補卷第43至45、391至397、52
      9至537頁、消債清卷第93至95頁），是聲請人之平均薪資
      收入約為2萬5,374元。又聲請人因其配偶死亡而經勞動部
      勞工保險局於109年2月核付喪葬津貼及喪葬給付後，又經
      勞動部核付國保遺屬年金給付，目前每月領取3,772元等
      情，有勞動部勞工保險局111年1月24日函及110年12月29
      日函可參（見消債補卷第313至315、553至554頁）。又聲
      請人有扶養義務人即其成年之長子、長女、次女，固有臺
      北市大安區戶政事務所111年1月21日函及所附戶籍資料在
      卷可稽（見消債補卷第265至268頁），然上開三名子女均
      具狀陳報並無固定支付扶養費予聲請人（見消債補卷第41
      9至421、477至481頁），故應認聲請人並未實際領有成年
      子女之扶養費。又聲請人除上述國保遺屬年金外，並未領
      取其他任何社會津貼、補助，有臺北市政府民政局111年1
      月22日函、臺北市大安區公所111年1月22日函、內政部營
      建署111年1月24日函、臺北市就業服務處111年1月24日函
      、勞動部勞工保險局111年1月24日函、臺北市政府社會局
      111年3月31日函、臺北市政府都市發展局111年3月31日函
      可憑（見消債補卷第269、273、279至291、313至315頁、
      消債清卷第25頁）。綜上，本院認應以聲請人每月平均薪
      資及國保遺屬年金給付合計2萬9,146元，作為計算聲請人
      目前償債能力之依據。
（三）按債務人必要生活費用，以最近一年衛生福利部或直轄市
      政府所公告當地區每人每月最低生活費1.2倍定之，消債
      條例第64條之2第1項定有明文。次按債務人聲請更生或清
      算時所提財產及收入狀況說明書，其表明每月必要支出之
      數額，與本條例第64條之2第1項、第2項規定之認定標準
      相符者，毋庸記載原因、種類及提出證明文件，消債條例
      施行細則第21條之1第3項亦有明定。經查，聲請人自陳其
      目前獨自居住於臺北市大安區房屋，並主張其每月必要生
      活費用依臺北市每人每月最低生活費之1.2倍即2萬2,418
      元計算等語（見消債補卷第30頁），有戶籍謄本為佐（見
      消債補卷第95頁），堪認聲請人前開每月生活費用之必要
      支出數額為可採，是聲請人每月收入扣除個人必要生活費
      用後，尚餘6,728元（計算式：2萬9,146元-2萬2,418元＝5
      ,601元），應尚可負擔前開債務協商分期還款協議之每月
      4,445元清償數額，且清償後尚有2,283元餘額（下稱A數
      額），是難認聲請人就該協議方案有「不可歸責於己之事
      由致履行有困難」之情事。而依其他未參與上開前置協商
      分期還款協議之債權人即台北富邦商業銀行、中國信託商
      業銀行、勞動部勞工保險局所陳報聲請人目前積欠其等之
      無擔保債務額計為12萬9,591元（消債補卷第317至333、3
      81頁），經以聲請人前開存款及保單解約金計5萬2,094元
      （計算式：305＋19＋4,750＋4萬7,020＝5萬2,094）先行清償
      後，餘額為7萬7,497元（下稱B債務）；以聲請人每月尚
      餘之A數額計算，B債務約2.8年（計算式：7萬7,497元÷2,
      283元÷12月≒2.8年）即可清償完畢，衡諸其現年52歲，距
      法定強制退休年齡仍有一定年份之職業生涯可期，亦尚有
      相當之工作能力，倘其願意積極工作，甚可加速清償其所
      積欠之債務，前開償債年限難認過長，是本件客觀上尚難
      認聲請人有不能清償債務或有不能清償之虞之情事存在。
四、綜上所述，本件聲請人向最大債權金融機構花旗銀行申請債
    務前置協商達成分期還款協議，並無不可歸責於己之事由，
    致履行協商條件有重大困難之例外情形，且其具有相當資產
    ，尚非有不能清償債務或有不能清償之虞之情事存在，其清
    算之聲請與消債條例第3條、第151條第7項所定要件不合，
    依首揭法條說明，自應駁回其清算之聲請。
五、爰裁定如主文。　　　
中　　華　　民　　國 　111  　年　　 5　　月　　26  　日
                  民事第二庭  法　官　林伊倫
以上正本係照原本作成。
如不服本裁定應於送達後10日內向本院提出抗告狀，並繳納抗告
費新臺幣1,000元。
中　　華　　民　　國 　111  　年　　 5　　月　　26  　日
                              書記官　黃品蓉